---
title: "**Qualidade da Água Superficial no Brasil**"
---


```{r setup, include=FALSE}
knitr::opts_chunk$set(echo = TRUE, collapse = TRUE, warning = FALSE, results='asis')

```


```{r packs, echo=FALSE, warning=FALSE, results='hide', message=FALSE}
library(dplyr)
library(tidyr)
library(RPostgreSQL)
library(ggplot2)
library(lubridate)
library(htmltools)
library(rsconnect)
library(shinyWidgets)
library(nortest)
library(DBI)
library(NADA)
library(readr)
library(tidyverse)
library(sf)
library(mapview)
library(Hmisc)
library(knitr)
library(kableExtra)
library(htmlwidgets)
library(sp)
library(lattice)
library(leafpop)
```

```{r, echo=FALSE}
#####################################################################################################################
## CONFIGURA A CONSULTA
#####################################################################################################################

drv<- dbDriver("PostgreSQL")
con <- dbConnect(drv, dbname = "qa_v01_14_local", 
                 host = "localhost", port = 5432,
                 user = "postgres", password ="postgres" )

parametro <- 'fosfototal'
parametro_abreviado <- "PT"
parametro_extenso <- "fósforo total"

serie_ini <- as.Date('2010-01-01', format = "%Y-%m-%d")
serie_final <- as.Date('2023-12-31', format = "%Y-%m-%d")

# Extrai os anos das datas
ini <- substr(serie_ini, 1, 4)
final <- substr(serie_final, 1, 4)

```

### **Fósforo total**

**O fósforo é um nutriente limitante ao crescimento da flora aquática em reservatórios**. Assim como nas lavouras, a adição de fósforo na água a torna mais fértil para o crescimento de algas e plantas aquáticas. Quando este crescimento da flora aquática se torna excessivo, a qualidade da água fica reduzida e seus usos podem ser restringidos em decorrência de um processo conhecido como eutrofização.

***
### **Distribuição dos pontos de monitoramento**

Os dados aqui apresentados foram fornecidos pelas redes de monitoramento operadas por órgãos gestores de recursos hídricos das Unidades da Federação (UFs). A quantidade de pontos de monitoramento da qualidade da água nas UFs  varia bastante no Brasil. A produção de informações hidrológicas, como as de qualidade da água, é fundamental para a gestão dos recursos hídricos. 

A tabela abaixo mostra o número de pontos de monitoramento em cada UF com pelo menos uma observação de `r paste(parametro_abreviado, " entre ", ini, " e ", final, ".", sep="")`


```{r stats_pontos, echo=FALSE, collapse = TRUE, layout="l-body-outset"}
## converte separador de decimais para vírgula e limita decimais a 2 casas
options(OutDec=",", digits = "2")

## Traz os dados de observações do parâmetros do banco de dados e cria dataframe tbl
parametro_sql <- paste("SELECT codigo, data,  ", parametro, "  as valor, ", parametro, "_st as status FROM pgquali.qlttb_2_par_", parametro, " where ", parametro, "_st in (1,2) ORDER BY codigo", sep = "")
  tbl <- dbGetQuery(con, parametro_sql)

tbl <- tbl %>%
  rename("Código" = "codigo")

# Filtra observações para o período e valores impossíveis (OD<18 mg/L) segundo a referência: Readings above 18 mg/l are physically impossible at Earth’s surface: https://www.knowyourh2o.com/outdoor-4/dissolved-oxygen-in-water
tbl <- tbl %>%
  filter(data >= serie_ini & data <= serie_final,
         valor < 10)

# Contagem de pontos que contem alguma observação no período  
ponto_obs <- length(unique(tbl$codigo))

# Contagem das observações no período
parametro_obs <- length(tbl$valor)

# Importa tabela de pontos do banco de dados
pontos_sql <- paste("SELECT codigo, uf, latitude, longitude, enquadramento, corpo_hidrico, regime FROM pgquali.qltft_1_pontos ORDER BY uf, codigo;", sep = "")
pontos <- dbGetQuery(con, pontos_sql)
coordenadas <- data.frame(
  Código = c(pontos$codigo),
  UF = c(pontos$uf),
  lon = c(pontos$longitude[!is.na(pontos$longitude)]),
  lat = c(pontos$latitude[!is.na(pontos$latitude)]),
  classe = c(pontos$enquadramento),
  Rio = c(pontos$corpo_hidrico),
  regime = c(pontos$regime),
  stringsAsFactors = FALSE)

# Cria o dataframe com infromações de enquadramento e faz a join com o dataframe das observações 
classe <- data.frame(
  Código = c(pontos$codigo),
  Classe = c(pontos$enquadramento),
  Regime = c(pontos$regime),
  stringsAsFactors = FALSE)

tbl <- left_join(tbl, classe, by = c("Código" = "Código"))
tbl <- na.omit(tbl)


# Cria o campo "limite" em tbl com os limites para cada classe de acordo com o parâmetro de qualidade
tbl <- tbl %>%
   mutate(limite = case_when (Classe<=2 & Regime == "lotico" ~ 0.1,
                              Classe==3 & Regime == "lotico" ~ 0.15,
                              Classe==4 & Regime == "lentico" ~ 0.15,
                              Classe<=1 & Regime == "lentico" ~ 0.02,
                              Classe<=2 & Regime == "lentico" ~ 0.03,
                              Classe<=3 & Regime == "lentico" ~ 0.05,
                              Classe<=4 & Regime == "lotico" ~ 0.15,
                              Classe<=4 & Regime == "lentico" ~ 0.05,
                              Classe>=12 & Regime == "lotico" ~ 0.1,
                              Classe>=12 & Regime == "lentico" ~ 0.03))
# Exclui ambiente marinho
tbl <- tbl %>%
  filter(Regime != "marinho")

# cria o campo "desc" em tbl apontando desconformidade "1" ou conformidade "o" com a classe
tbl <- tbl %>%
   mutate(desc = case_when (valor>limite ~ 1, valor <= limite ~ 0))

# cria o dataframe com as estatísticas agrupadas por ponto de monitoramento
grouped_obs <- tbl %>%
    group_by(Código) %>%
    summarise(n=n(), Média=mean(valor), Desconformidade = (sum(desc)/n*100), Início=min(data), Final=max(data)) 

# Converte o formato de data para o padrão do Brasil
grouped_obs$Início <- format(grouped_obs$Início, "%d/%m/%Y")
grouped_obs$Final <- format(grouped_obs$Final, "%d/%m/%Y")

# Join das informações de pontos com as estatísticas 
grouped_obs <- left_join(grouped_obs, coordenadas, by = c("Código" = "Código"))
grouped_obs <- na.omit(grouped_obs)
obs_uf <- grouped_obs %>%
  group_by(UF) %>%
    summarise(n = n(),.groups = 'drop') %>%
    rename(Pontos = n)

# cria o campo com a geometria para o mapa
grouped_obs <- st_as_sf(grouped_obs, coords = c("lon", "lat"), crs = 4674) 

# Cria o campo com a informação de enquadramento para ser visualizada pelo usuário
grouped_obs <- grouped_obs %>%
  mutate(Classe = case_when(
 classe == 12 ~ "Não enquadrado",
 classe == 0 ~ "Especial",
 classe == 1 ~ "Classe 1",
 classe == 2 ~ "Classe 2",
 classe == 3 ~ "Classe 3",
 classe == 4 ~ "Classe 4",
 classe == 99 ~ "Sem informação",
 is.na(classe) ~ "Sem informação"
  )
)

# Cria tabela com contagem de pontos spara ser visualizada pelo usuário na página
knitr::kable(list(obs_uf[1:5,], obs_uf[6:10,], obs_uf[11:15,], obs_uf[16:20,], obs_uf[21:25,]), format = "html", caption = "Pontos de monitoramento por Unidade da Federação", font_size = 16) %>%
  kable_styling("striped", full_width = T, position = "left", font_size = 14)

# Mensagem com estatísticas para ser visualizada pelo usuário na página
msg1 <-  paste("Em nossa base de dados foram encontrados ", ponto_obs, " pontos de monitoramento com um total de ", parametro_obs, " observações de ", parametro_abreviado," entre ", ini, " e ", final, ". A tabela abaixo apresenta um sumário estatístico dos dados.", sep = "")
cat(msg1)

# Sumário estatístico e apresentação de pontos spara ser visualizada pelo usuário na página
summary1 <- t(c(summary(tbl$valor)))

summary1 %>%
  kbl(digits = 2, format = "html", caption = "Estatísticas de fósforo total (mg/L)", font_size = 16, booktabs = TRUE, col.names = c("Mín.", "Quartil 1","Mediana","Média","Quartil 3","Máx." ) ) %>%
  kable_styling("striped", full_width = T, position = "left", font_size = 14) 

```

Ao nível das Unidades da Federação, a distribuição dos pontos de monitoramento prioriza os locais de interesse para a gestão da qualidade da água dos rios e lagos. Questões logísticas relacionadas com a coleta de amostras de água também são levadas em consideração pelos operadores das redes para a distribuição dos pontos no território.   

O mapa abaixo mostra a localização dos pontos de monitoramento com observações de OD. `r paste("Ao clicar nos pontos, o mapa interativo traz informações sobre o início e fim da série e o número de observações de ", parametro_abreviado, " no período analisado", sep="")`.


```{r mapa1,  echo=FALSE, out.width='100%'}
## converte separador de decimais para vírgula e limita decimais a 2 casas
options(OutDec=",", digits = "2")


# Mapa com pontos e séries históricas de dados
pal = colorRampPalette(c( 'light sky blue', 'lime green',  'yellow', 'orange', 'red'))
mapview(grouped_obs["n"], popup = popupTable(grouped_obs, zcol=c("Código", "n", "Início", "Final", "Rio", "Classe"), row.numbers=FALSE, feature.id=FALSE),
        at=c(0, 20, 60, 120, 200),
      #  map.types = c("CartoDB.Positron", "Esri.WorldImagery"), 
        cex = 3, # tamanho dos markers 
        lwd = 0.2, #espessura da linha dos markers
        alpha.regions = 100, #opacidade dos markers
        legend = TRUE, 
        col.regions = (pal (25)),
        layer.name = "Total de observações")
```
***

A quantidade de observações da concentração de `r paste(parametro_abreviado, sep="")` depende de quando a coleta de amostras teve início e fim, da frequência das coletas e da continuidade desta atividade. Geralmente, mais observações representam estatísticas mais confiáveis sobre a situação dos trechos monitorados.  


***

### **Cálculo das médias**   

`r paste("Médias das concentrações de ", parametro_abreviado, " (mg/L) para os pontos de monitoramento com, pelo menos, **10 observações no período**. No mapa abaixo, as cores mais escuras indicam trechos de rios em situação mais crítica em termos de ", parametro_abreviado, ".", sep="")`

`r paste("No mapa abaixo, são apresentados os pontos de monitoramento e respectivas **frequências percentuais de desconformidade das concentrações de ", parametro_abreviado," com os padrões de qualidade previstos as respectivas classes de qualidade definidas para o trecho em que se encontra o ponto**. As cores mais escuras apontam os trechos onde a concentração de ", parametro_abreviado," fica mais frequentemente em desconformidade com a classe do trecho.", sep="")` 

**Para esta análise, os padrões de qualidade da classe 2 foram considerados para pontos localizados em trechos não enquadrados por um normativo específico e trechos para os quais não temos informações sobre o enquadramento. Para os trechos enquadrados na classe especial, nos quais devem ser mantidas as condições naturais da qualidade da água, foram considerados os critérios da classe 1.**

```{r mapa1_2,  echo=FALSE, out.width='100%'}
## converte separador de decimais para vírgula e limita decimais a 2 casas
options(OutDec=",", digits = "2")

# Elimina séries com menos de 10 observações para o mapa de desconformidade
grouped_obs <- grouped_obs %>%
      filter(n>=10)

# Mapa com médias das séries
pal = colorRampPalette(c('light sky blue', 'corn flower blue', 'lime green', 'orange', 'red', 'dark magenta'))
mapview(grouped_obs["Média"], popup = popupTable(grouped_obs, zcol=c("Código","Início", "Final", "n", "Média", "Rio", "Classe"), row.numbers=FALSE, feature.id=FALSE),  
        at=c(0, 0.02, 0.03, 0.05, 0.1, 0.15, 100),
        cex = 3, # tamanho dos markers 
        lwd = 0.2, #espessura da linha dos markers
        alpha.regions = 100, #opacidade dos markers
        legend = TRUE, 
        col.regions = pal (100),
        layer.name = "Concentração média (mg/L)")
```

***
#### **Desconformidade em relação à classe de qualidade**   

`r paste("De acordo com os padrões do enquadramento de corpos hídricos, **a concentração máxima de ", parametro_abreviado, " para águas de classe 1 ou 2 é 0,10 mg/L e para as Classes 3 ou 4  é 0,15 mg/L para rios (ambientes lóticos). Para os ambientes lênticos, como reservatórios e lagos, o limites máximo para a Classe 1 é 0,02; para a Classe 2 é 0,03 mg/L; e para águas de Classe 3 ou 4 é 0,05 mg/L (Res. CONAMA nº 357/2005)**", sep="")`.


`r paste("No mapa abaixo, são apresentados os pontos de monitoramento e respectivas **frequências percentuais de desconformidade das concentrações de ", parametro_abreviado," com os padrões de qualidade previstos as respectivas classes de qualidade definidas para o trecho em que se encontra o ponto**. As cores mais escuras apontam os trechos onde a concentração de ", parametro_abreviado," fica mais frequentemente em desconformidade com a classe do trecho.", sep="")` 

**Para esta análise, os padrões de qualidade da classe 2 foram considerados para pontos localizados em trechos não enquadrados por um normativo específico e trechos para os quais não temos informações sobre o enquadramento. Para os trechos enquadrados na classe especial, nos quais devem ser mantidas as condições naturais da qualidade da água, foram considerados os critérios da classe 1.**


```{r mapa1_3, echo=FALSE, out.width='100%'}
## converte separador de decimais para vírgula e limita decimais a 2 casas
options(OutDec=",",  digits = "2")

# Elimina séries com menos de 10 observações para o mapa de desconformidade
grouped_obs <- grouped_obs %>%
      filter(n>=10)

pal = colorRampPalette(c('light sky blue', 'lime green', 'orange', 'red', 'dark magenta'))
mapview(grouped_obs["Desconformidade"],  popup = popupTable(grouped_obs, zcol=c("Código", "Rio", "n", "Média", "Início", "Final", "Classe", "Desconformidade"), row.numbers=FALSE, feature.id=FALSE),
        at = seq(0,100,20),
       # map.types = c("CartoDB.Positron", "Esri.WorldImagery"), 
        cex = 3, # tamanho dos markers 
        lwd = 0.2, #espessura da linha dos markers
        alpha.regions = 100, #opacidade dos markers
        legend = TRUE, 
        col.regions = (pal (100)),
        layer.name = "Desconformidade com classe (%)")

```



